臺灣高等法院民事判決
108年度重上字第341號
上  訴  人  林玲    
訴訟代理人  廖美智律師
被  上訴人  王淑琴  
訴訟代理人  郭睦萱律師
複  代理人  湯惟揚律師
            林沛彤律師

上列當事人間請求塗銷不動產所有權移轉登記等事件，上訴人對
於中華民國108年3月15日臺灣臺北地方法院107年度訴字第779號
第一審判決提起上訴，本院於109年2月12日言詞辯論終結，判決
如下：
    主      文
原判決關於駁回上訴人後開第二、三項之訴，暨該訴訟費用部分
之裁判均廢棄。
確認被上訴人與林達間就附表所示房地於民國一○六年六月八日
之贈與契約債權行為，及於民國一○六年六月二十日以贈與為原
因辦理所有權移轉登記之物權行為均無效。
被上訴人應將附表所示房地於民國一○六年六月二十日以贈與為
原因，經臺北市中山地政事務所(106年6月17日○○字第7138號收
件字號)辦理之所有權移轉登記，予以塗銷。
第一審訴訟費用關於廢棄改判部分、第二審訴訟費用，由被上訴
人負擔。 
    事實及理由
一、本件上訴人主張：伊為被繼承人林達之女，林達於民國105
    年間即經國防醫學院三軍總醫院○○分院(下稱三軍總醫院)診
    斷罹患重度失智症，不能辨識其意思表示之效果。因此，林
    達於106年6月8日與被上訴人簽訂贈與契約並做成公證書，
    及於同年月20日將所有如附表所示不動產(下合稱系爭房地)
    辦理所有權移轉登記等行為(以下合稱系爭贈與行為)，屬於
    無意識或精神錯亂中所為，均屬無效。嗣林達於107年1月5
    日逝世，伊於107年1月18日申報遺產稅始發現上情，系爭贈
    與行為害及伊對系爭房地之所有權等情，爰依民法第75條、
    第767條第1項、第828條第2項準用第821條規定，求為確認
    系爭贈與行為無效，並命被上訴人塗銷系爭房地所有權移轉
    登記，回復為全體繼承人公同共有之判決。(未繫屬本院部
    分，不予贅述)。
二、被上訴人則以：林達為系爭贈與行為時並無罹患失智症，其
    思慮清晰，意思表達無障礙，且尚能以書寫方式回覆公證人
    之問題。三軍總醫院之診斷證明書係為便利林達申請輪椅及
    四腳助行器等輔具始為開立，失智評量表則係為申請雇用外
    籍勞工所做，均不足為林達患有失智症之依據。又失智症患
    者未必達民法第75條規定之無意識或精神錯亂程度，此應由
    上訴人負舉證責任等語，資為抗辯。
三、原審駁回上訴人前揭之訴，上訴人對之不服，上訴聲明：(
    一)原判決關於駁回上訴人後開第(二)、(三)項之訴，及該
    部分訴訟費用之裁判均廢棄。(二)確認被上訴人與林達間就
    附表所示房地於106年6月8日之贈與契約債權行為，及於106
    年6月20日以贈與為原因辦理所有權移轉登記之物權行為均
    無效。(三)被上訴人應將附表所示房地於106年6月20日以夫
    妻贈與為原因，經臺北市中山地政事務所辦理之所有權移轉
    登記予以塗銷，並回復為全體繼承人公同共有。被上訴人答
    辯聲明：上訴駁回。
四、按確認法律關係之訴，非原告有即受確認判決之法律上利益
    者，不得提起之。民事訴訟法第247條第1項定有明文。此所
    謂即受確認判決之法律上利益，係指因法律關係之存否不明
    確，致原告在私法上之地位有受侵害之危險，而此項危險得
    以對於被告之確認判決除去之者而言，故確認法律關係成立
    或不成立之訴，苟具備前開要件，即得謂有即受確認判決之
    法律上利益。本件上訴人以：林達因罹患重度失智症，無意
    識能力或精神錯亂，依民法第75條規定，系爭贈與行為應屬
    無效為由，請求確認林達與被上訴人間所為系爭贈與行為無
    效，為被上訴人所否認，則系爭贈與行為是否有效，攸關上
    訴人所繼承之財產權益，足使上訴人之法律上地位有受侵害
    之危險，並得以本件確認之訴除去此種不安狀態，是上訴人
    提起本件確認之訴，自有即受確認判決之法律上利益。
五、兩造爭執之事項及本院得心證之理由：
(一)按無行為能力人之意思表示，無效，雖非無行為能力人，而
    其意思表示，係在無意識或精神錯亂中所為者，亦同，民法
    第75條定有明文。又無意識係指全然欠缺意思能力，精神錯
    亂，則指精神作用暫時發生異狀以致喪失正常之意思能力。
    雖非無行為能力人，惟其所為意思表示，係在無意識或精神
    錯亂中者，其對於自己行為或其效果，欠缺正常判斷、識別
    及預期之精神能力，即無從以自己獨立之意思表示為有效法
    律行為，故其所為意思表示之效力，與無行為能力人之行為
    並無區別，亦當然無效。 
(二)上訴人主張林達患有重度失智症，業據提出三軍總醫院附設
    民眾診療服務處105年5月2日、同年10月20日診斷證明書【
    見原審107年度北司調字第156號卷(下稱北司調卷)第13頁、
    第17頁)】為證，且經三軍總醫院函覆本院表示：林達係於1
    06年5月17日經該院施以CDR臨床失智評分，其評量結果為3
    分，代表林達當時記憶明顯減退，只有對人定位正常，對事
    物已無法做判斷，無法獨立勝任家庭外之事物，有衛生失禁
    ，須專人協助，且前開認知功能異常情形無法恢復為正常等
    情，有三軍總醫院108年7月22日三松醫勤字第1080002115號
    函及函附CDR臨床失智評分量表等在卷可憑(見本院卷第95-9
    7頁、第100頁)，堪認林達早於105年間已診斷患有失智症，
    嗣於106年5月17日經三軍總醫院施作CDR評量，確診失智症
    之程度為重度。
(三)雖被上訴人辯稱三軍總醫院所開之前揭診斷證明書係為便利
    林達申請外勞、行動輔具之用，不足證明林達罹有失智症云
    云。惟審諸三軍總醫院開立之105年5月2日、10月20日診斷
    證明書係分別記載：「處置意見：...患失智症，行動不便
    ，需輪椅輔助」；「症狀：認知功能異常及行動不便」、「
    診斷：失智症」、「處置意見：需申請四腳助行器，以便於
    行走」(見北司調卷第13頁、第17頁)，且參諸三軍總醫院判
    斷林達罹有失智症之診療經過，該院表示：林達本身患有失
    智症，並非為申請四腳助行器才下失智症診斷。林達之家屬
    於106年5月至診間表示林達當時已為行動不便，家屬欲申請
    到宅開立外勞，同時並稱林達之記憶越來越差，因此醫院對
    林達施以CDR評量。CDR共分六個面向，包括記憶、定向力、
    判斷及解決問題、社區事務、居家及嗜好、個人照料。診斷
    失智症後之治療，往往取決於家屬之意見，通常會建議使用
    失智症藥物，但林達家屬需求為四腳助行器及申請外勞，無
    意願藥物治療(見本院卷第98頁、第389-390頁)。佐以，林
    達之子女皆居住美國(見北司調卷第2頁背面)，林達係與被
    上訴人在臺共同居住生活，且於106年5月為評量時，固係為
    申請外勞照顧(見本院卷第390頁)，然亦係因被上訴人發現
    林達有記憶衰退情形，三軍總醫院始對林達施以CDR評量，
    三軍總醫院無須刻意為不實診斷之必要。況CDR臨床失智評
    分量表係目前臨床上普遍確認是否患有失智症之客觀判斷標
    準，業經三軍總醫院確認無訛(見本院卷第97頁)，此由被上
    訴人提出之失智症診斷資料亦明(見本院卷第281頁)，具相
    當客觀憑信，自非不具醫學專業之人得任意推翻，且此與巴
    氏量表之評量基準分屬二事，被上訴人辯稱三軍總醫院係為
    使林達申請外籍看護，而偽造失智症判斷云云自無足取。又
    被上訴人固辯稱三軍總醫院醫師未將林達喚醒施以CDR評量
    ，所作評量不可採云云，然三軍總醫院醫師當日既有出診紀
    錄(見本院卷第99頁)，且函覆本院表示：CDR每面向之分數
    主要係詢問照顧者，通常係家屬等，看其個別面向分數為何
    ，再給予CDR分數(見本院卷第389頁)，可明CDR評量基準主
    要來自於照顧者之客觀描述，況被上訴人並未另舉證證明三
    軍總醫院未對林達施以評量，故被上訴人前開所辯不足以影
    響CDR評量結果之可信性。至於林達有無為電腦斷層或核振
    造影，乃涉及造成失智症「病因」之判斷，不影響失智症之
    認定(見本院卷281頁)，併予敘明。
(四)再被上訴人雖提出博仁綜合醫院(下稱博仁醫院)106年6月8
    日之診斷證明書(下稱系爭診斷證明書，見原審卷一第137頁
    )為證，辯稱林達於作成系爭贈與行為時，業經博仁醫院診
    斷認知能力正常云云，並經博仁醫院以107年10月1日博總字
    第107100101號函覆原審表示：「....藉由手持筆寫字可一
    來一往溝通，對答合宜，表示其大腦認知功能尚完整，定向
    感正常，自我意識正常，而知覺、理會、判斷力正常...」
    等語(見原審卷一第149頁)。然審諸林達於博仁醫院之病歷
    資料，林達係因慢性阻塞性肺病而於106年3月3日入住博仁
    醫院接受診療，與失智症無涉(見原審卷一第175頁、第226
    頁)，且家屬並無告知博仁醫院關於林達曾於105年間經三軍
    總醫院診斷罹患失智症，故博仁醫院僅針對林達當時表徵之
    憂鬱、不想活、失眠等問題為評估，診察無明顯廣義之「失
    智現象」，但也非斷定無符合診斷標準之失智症，有博仁醫
    院108年8月13日博總字第108081301號函、108年9月27日博
    總字第108092701號函、博仁醫院病歷等在卷可憑(見原審卷
    一第204頁背面、本院卷第107頁、第377頁)，堪認博仁醫院
    對於林達患有失智症之病史毫無所悉，亦未曾對林達是否罹
    有失智症進行診斷，更無法排除林達罹患失智症之可能。又
    林達入住博仁醫院接受治療原與失智症無涉，於住院期間僅
    於106年5月3日因情緒低落、失眠、想死等症狀，曾會診身
    心醫學科開立藥劑以改善失眠、沮喪等情形(見原審卷一第2
    04頁背面)，未有精神方面之診療紀錄，迄於106年6月8日始
    至身心醫學科問診，據以開立系爭診斷證明書(見原審卷一
    第150頁背面)，旋於同日，由公證人依據博仁醫院之診斷證
    明書作成林達與被上訴人簽訂贈與契約之公證，有臺灣臺北
    地方法院所屬民間公證人喬書漢事務所函可憑(見原審卷一
    第122頁、第124頁)，可認被上訴人係為與林達簽訂贈與契
    約並為公證，始要求博仁醫院開立系爭診斷證明書。惟博仁
    醫院既未對林達是否罹患失智症作相關檢測，亦不排除患有
    失智症可能，僅單憑106年6月8日該次問診，博仁醫院即為
    認知功能正常之判斷並無確據，故系爭診斷證明書、博仁醫
    院107年10月1日博總字第107100101號函皆無足為被上訴人
    有利之認定。
(五)又臺灣臺北地方法院所屬民間公證人喬書漢事務所固與林達
    以筆書寫交談方式，據以作成林達與被上訴人簽署贈與契約
    之公證，惟公證書已載明「...由於請求人林達(贈與人)因
    年事已高，住院...氣切插管，致不能說話--僅能點頭搖頭
    ，但可以執筆並用文字表達意思與簽名....為慎重以免日後
    因言語、意識狀態等情滋生爭議，經請醫院開具證明，認林
    達(贈與人)尚可進行公證行為」等語(見原審卷一第86頁)，
    可知公證人於公證時雖知林達能書寫表達，然對於林達之意
    識狀態，仍要求博仁醫院開立系爭診斷證明書為斷(見原審
    卷一第122頁)，但系爭診斷證明書無法證明林達未罹患失智
    症業如前述。再者，依林達106年5月17日當時CDR臨床失智
    評分為3分，屬重度失智，且後續不論於三軍總醫院或博仁
    醫院皆未接受失智症藥物治療，有博仁醫院病歷、三軍總醫
    院函可憑(見原審卷一第150-233頁、本院卷第98頁)，難認
    有恢復正常可能。復佐以三軍總醫院表示：林達於106年5月
    17日診斷為重度失智，當時仍可點頭示意，至於書寫表示意
    見，需視教育程度。然依林達CDR已為3分，對自己所為之法
    律行為可能只有部分理解，高階認知功能應有喪失(見本院
    卷第98頁、第390頁)，博仁醫院亦同表示失智症達中重度程
    度，會全方面影響各類別大腦認知功能(見本院卷第108頁)
    ，堪認林達雖可點頭示意，亦可執筆書寫，能進行生活日常
    行為及交談應對，但其受失智症影響，對於不動產贈與等複
    雜事物，顯然欠缺辨識該行為將發生一定私法效果意思之能
    力，已達因精神障礙或其他心智缺陷，致不能辨識其意思表
    示之效果。至於證人沈卿華、王晶雖證稱於106年林達住院
    期間曾前往探視，林達有微笑點頭等語(見本院卷第411頁、
    第413-414頁)，然林達並未與證人交談，僅為點頭示意而已
    ，自無足採為林達對於系爭贈與行為有辨識能力之認定。  
(六)綜上事證，林達於106年5月17日經專業醫師診斷，已罹患重
    度失智病症，對於不動產贈與之複雜事物，欠缺辨識該行為
    將發生一定私法效果意思之能力，並無出於自由意識將系爭
    房地贈與被上訴人之可能，則其於106年6月8日與被上訴人
    簽訂贈與契約，及於同年月20日將如附表所示不動產辦理移
    轉登記等行為皆係在無意識中所為，依民法第75條後段規定
    ，系爭贈與行為自屬無效。準此，被上訴人並未取得系爭房
    地之所有權，林達之全體繼承人仍為系爭房地之所有人，則
    上訴人依民法第767條第1項、第828條第2項準用第821條規
    定，請求被上訴人應塗銷系爭房地之所有權移轉登記，當屬
    有據。至回復為全體繼承人所有，乃塗銷該所有權移轉登記
    後之當然結果，上訴人此部分請求，應屬贅詞。
六、綜上所述，上訴人依民法第75條、第767條第1項、第828條
    第2項準用第821條規定，訴請確認系爭贈與行為無效，被上
    訴人應將系爭房地於106年6月20日以夫妻贈與為原因，經臺
    北市中山地政事務所辦理之所有權移轉登記，予以塗銷，為
    有理由，應予准許。原審就此部分為上訴人敗訴之判決，尚
    有未洽，上訴意旨指摘原判決關此部分不當，求予廢棄改判
    ，為有理由，爰由本院予以廢棄改判如主文第2、3項所示。
七、本件事證已臻明確，兩造其餘之攻擊或防禦方法及所用之證
    據，經本院斟酌後，認為均不足以影響本判決之結果，爰不
    逐一論列，附此敘明。
八、據上論結，本件上訴為有理由，判決如主文。 
中    華    民    國   109    年    3     月    4     日
                    民事第五庭    
                        審判長法  官  蘇芹英
                              法  官  陳君鳳
                              法  官  楊雅清
正本係照原本作成。
如不服本判決，應於收受送達後20日內向本院提出上訴書狀，其
未表明上訴理由者，應於提出上訴後20日內向本院補提理由書狀
（均須按他造當事人之人數附繕本）上訴時應提出委任律師或具
有律師資格之人之委任狀；委任有律師資格者，另應附具律師資
格證書及釋明委任人與受任人有民事訴訟法第466 條之1第1項但
書或第2項（詳附註）所定關係之釋明文書影本。如委任律師提
起上訴者，應一併繳納上訴審裁判費。
中    華    民    國    109   年    3     月    5     日
                              書記官  陳惠娟
附註：
民事訴訟法第466條之1（第1項、第2項）：
對於第二審判決上訴，上訴人應委任律師為訴訟代理人。但上訴
人或其法定代理人具有律師資格者，不在此限。
上訴人之配偶、三親等內之血親、二親等內之姻親，或上訴人為
法人、中央或地方機關時，其所屬專任人員具有律師資格並經法
院認為適當者，亦得為第三審訴訟代理人。

附表
┌─────────────────────┐
│              土        地                │
├───────────────┬─────┤
│地  號                        │權利範圍  │
├───────────────┼─────┤
│臺北市○○區○○段0○段000地號│1/4       │
└───────────────┴─────┘
┌─────────────────────────┐
│              建        物                        │
├────────┬──────────┬─────┤
│建  號          │門牌號碼            │權利範圍  │
├────────┼──────────┼─────┤
│臺北市○○區○○│臺北市○○區○○○○路│全部      │
│段1小段3610建號 │4段133巷7弄22號3樓  │          │
└────────┴──────────┴─────┘